最　高　行　政　法　院　判　決　　　　　　　　　九十一年度判字第一二○六號
　　再 審原 告　甲○○
　　再 審被 告　財政部臺灣省北區國稅局
　　代　表　人　林吉昌
右當事人間因綜合所得稅事件，再審原告對於中華民國八十八年三月四日本院八十八
年度判字第四四三號判決，提起再審之訴。本院判決如左：
　　主  文
再審之訴駁回。
再審訴訟費用由再審原告負擔。
　　事  實
緣再審原告民國七十九年度綜合所得稅結算申報，短報取自國防部中山科學研究院（
下稱中科院）之薪資所得計新臺幣（下同）一九五、六○七元，案經再審被告查得，
乃核定補徵稅額八、九八二元。再審原告不服，循序提起行政訴訟，經本院以八十八
年度判字四四三號（下稱原判決）判決駁回，遂以原判決有行政訴訟法第二百七十三
條第一項第一款、第十一款、第十三款、第十四款（即修正前行政訴訟法第二十八條
第一款、第九款、第十款）之再審事由，提起再審之訴。茲摘敘兩造訴辯意旨如次：
再審原告起訴意旨及補充理由略謂：一、財政部稅制委員會於七十九年、八十三年、
八十七年所編印各版新舊所得稅彙編中，分別以七十九年十月十八日台財稅第七九○
七一四三三四號函、八十三年八月三十一日台財稅第八三一六○七六六一號函、八十
七年九月二十一日台財稅第八七一九六五三六六號函宣示，凡未編入該年度版之「本
部及各權責機關所對外發布舊函示，非經其重行核定，一律不再援引適用」，經查其
七十九年、八十三年、八十七年版之所得稅法令彙編中，皆未列入財政部六十八台財
稅三八五○一號函、行政院台八十四財三七○○七號函，依首揭各函示之意旨，財政
部六十八台財稅三八五○一號函、行政院台八十四財三七○○七號函應為無效之函示
，是以財政部及行政院如欲起課中科院非軍職員工品位加給或技術津貼之稅賦，必須
重新函示，方能起課，否則即違反「禁反言」之原則，合該陳明。二、本案爭議之一
為財政部及其所屬各區國稅局身為行政主管機關，雖得本於職權依據所得稅法責成行
政釋示聲明應稅之主張，但自民國六十八年稽徵機關函示徵免原則以來至民國八十四
年十一月十七日確定應稅之期間，中科院依徵免原則認定免稅，並多次向桃園稅捐稽
徵處及再審被告據實說明，而主管機關除以前述七十九、八十三、八十七年所得稅法
令彙編之函示，及不作為之默示同意此部分免稅，導致長期以來中科院員工信賴此等
主張，認為財政主管機關以上開函示及不作為之默示，乃基於行政一體原則，授權國
防部及中科院或其他公務機關之相互認定並合於行政行為明確性原則下，在實質上已
存在信賴之法律效力，因而作成生涯規劃，處置財產（復無扣繳憑單），故應有行政
法上「信賴保護」原則之適用，依據行政法院七十六年判字第四七四號判決文示以「
．．．不管行政機關之決定是否合法，除了重大且明顯之瑕疵或其違法係可歸責於納
稅義務人外，行政機關之行為一經表露於外，人民通常會對所造成的法律狀態之存續
寄以信賴，並以之作為依據，此種依據信賴，應受保護」，及一般法學原理亦皆言「
信賴保護原則」，係指人民信賴政府機關之決定，就其生活關係已有適當之安排，政
府機關應給予保護或給予合理補償而言，是以財稅機關在七十九、八十三年版所得稅
法令彙編中以首揭各函示之意旨及長期不作為之默示，所造成之財政部六十八台財稅
三八五○一號函無效的法律效力，應使中科院非軍職員工在八十四年十一月十七日行
政院台八十四財三七○○七號發布前享有「信賴保護」的利益，此為財稅機關所必須
允諾的法律保護結果，實無關事業主（國防部及中科院）承諾或應由事業主負擔之稅
賦，因此往前補課中科院非軍職員工五年稅之處分顯然違法，理應辨明。三、再按所
得稅法第九十四條第一項：「扣繳義務人於扣繳稅款時，應隨時通知納稅義務人，並
依本法第九十二條之規定，填具扣繳憑單發給納稅義務人，如原扣稅額與稽徵機關核
定稅額不符時，扣繳義務人於繳納稅款後，應將溢扣之款退還納稅義務人；不足之數
由扣繳義務人補繳，但扣繳義務人得向納稅義務人追償之。」明白規定扣繳義務人即
中科院院長及主辦會計，有先行代納稅義務人繳納之義務。固然同法第八十九條第二
項有「扣繳義務人未履行扣繳義務責任，而有行蹤不明或其他情事，致無從追究者，
稽徵機關得逕向納稅義務人徵收之」之規定。然此規定卻不適用於中科院非軍職員工
五年補課稅案中，其理至明，因為中科院為國家機關，扣繳義務人承命行事，復有國
防部、行政院等上級機關可資追究，非無從也。況稅捐稽徵法第四十八條之三復有「
納稅義務人違反本法規定，適用裁處時之法律。但裁處前之法律有利於納稅義務人者
，適用最有利於納稅義務人之法律。」（從新從輕之原則）及中央法規標準法第十八
條「．．．但舊法規有利於當事人而新法規未廢除或禁止所聲請事項，適用舊法規。
」（從優原則）之立法旨意，皆明白律定認事用法之原則，必須優先考慮對人民（納
稅義務人）最有利之部分後，仍然無法免除其責時，方得對人民（納稅義務人）處分
，此為先進民主國家所遵行的原則，所得稅法第九十四條第一項為現行有效之法律。
故財政部及其所屬各區國稅局，逕向中科院非軍職員工追課五年稅之處分，顯然有違
所得稅法第九十四條第一項法定之程序正義，應撤銷原處分。四、又財政部六十八年
台財稅三八五○一號徵免原則及行政院台八十四財三七○○七號補充規定，明顯變更
人民之權利、義務，牴觸中央法規標準法第五條、第六條之意旨，復未遵第七條．．
．並即送立法院之規定，亦明顯有違程序上之正義。五、就稅法而言，稅捐稽徵法為
規範所有稅法（關稅、礦稅除外）之稽徵程序，相對於所得稅法單就個人綜合所得稅
及營利事業所得稅所為單純規範而言，則稅捐稽徵法為稅法之普通法，所得稅法為所
得稅之特別法，無可置疑。所以就中央法規標準法第十六條「法規對其他法規所規定
之同一事項而為特別之規定者，應優先適用之，其他法規修正後，仍應優先適用。」
特別法優於普通法原則，顯然稅捐稽徵法第二十一條第一項第一款、第三款之規定，
目標應為中科院，及其上級機關國防部、行政院。六、訴願法第二條規定，於法定期
限應作為而不作為，視同為行政處分：訴願法第二條：「本法所稱行政處分，謂中央
或地方機關基於職權，就特定具體事件所為發生公法上效果之單方行政行為。中央或
地方機關對於人民依法聲案件，於法定期限內應作為而不作為，致損害人民之權利或
利益者，視同行政處分。」明白的定義了「行政處分」之意旨，基於此立法意旨，財
政部及地方稅捐機關理應於五十五年中山科學研究院（以下簡稱中科院）依動員戡亂
臨時條款創立時，即應依所得稅法之規定，強制向中科院非軍職員工課徵「品位加給
、技術津貼」稅賦，方符合行政主管機關之正確行政行為。雖於六十八年因納稅義務
人貪圖檢舉獎金檢舉，方於六十八年十一月三十日匆匆以（六八）台財稅三八五○一
號函徵免原則，以「如係、如屬」等關鍵詞授權中科院自行認定「品位加給、技術加
給」為合於所得稅法第四條第八款免納所得稅之研究補助費外，復為配合兩位蔣故總
統、歷任行政院長之國防武器自主研發政策，以獲得國防實質嚇阻戰略能力，保障人
民之生存、自由及尊嚴，更進一步在財政部所出版各年度版所得稅法令彙編、稅捐稽
徵法令彙編中，刻意隱去財政部（六八）台財稅三八五○一號之積極作為，使全國人
民、法學界、律師界、稅捐稽徵機關中、低階層官員皆不知有此函示存在，監察院（
八五）院台財字第二四五七號函調查意見即指出：且桃園稅捐稽徵處大溪分處於八十
年四月八日回覆檢舉納稅義務人，亦認為研究加給及技術津貼係政府為獎勵科技人員
科技研究之工作補助費（對人民公開表示），而北區國稅局於八十二年四月十五日北
區國稅三第八二○○七三○七號函，認「品位加給、技術津貼」可否適用所得稅法第
四條第八款亦有疑義：採不溯既往原則，明定自：可知稅捐稽徵機關中、低階公務員
亦不知有台財稅三八五○一號函的存在；而在六十九年至八十三年以前亦從未對「品
位加給、技術津貼」開立核定稅額通知書或繳稅扣繳憑單，更使人民信賴中科院非軍
職員工所領之「品位加給、技術津貼」為符合所得稅法第四條第八款前段免稅要件為
免稅所得，而在中科院對外招考員工時，就前仆後繼地投入中科院懷抱，竭盡心智為
獲得國防實質嚇阻戰略能力而努力研發，就訴願法第二條第一項：「本法所稱行政處
分，謂中央或地方機關基於職權，就特定具體事件所為發生公法上效果之單方行政行
為之明確定義來看，已構成有效之認可免稅行政處分，反之，就訴願法第二條行政處
分之定義來看，已構成有效的認可免稅行政處分，蓋六十八年財政部及稅捐稽機關已
知悉中科院非軍職員工已領有「品位加給、技術津貼」之事實，卻從六十九年至八十
三年長達十四年之久，以上述積極作為配合認可，免稅行政處分已確立，復就訴願法
第九條第二項：「第二條第二項規定之視同行政處分，人民得自該項所指法定期限經
過後滿十日之次日起，於三十日內提起訴願。」之立法旨意來看，則是長達十四年之
久不處分中科院非軍職人員所領品位加給、技術津貼之課稅作為，應視為已駁回該納
稅義務人檢舉訴願之行政處分，從而中科院非軍職員工應享有「信賴保護原則」之適
用。七、本案經鈞院認定「品位加給或技術津貼」為中科院非軍職員工之薪資所得，
必定要補徵所得稅，則中科院非軍職員工自五十五年成立至八十四年十二月底止，退
休離職員工不少，即可向國防部暨中科院請求補發全額退休金差額，將使國庫損失甚
鉅，且對於去逝之員工其欠稅如何處理，退休金之差額是否其家屬亦可要求追補，故
本案應以憲法第十五條、第二十二條、第二十三條、及所得稅法第四條第八款前段、
稅捐稽徵法第一條之一、第四十八條之三、所得稅法令彙編首揭三函、稅捐稽徵法令
彙編首揭函示、桃園縣稅捐稽徵處大溪分處八十年四月八日函復檢舉人之函暨長達二
十八年之久實質免稅所成之既存法律秩序，以及「信賴保護原則」「比例原則」等憲
法層次相一致之倫理價觀之原則來審慎判決，以維再審原告權益。八、就稅捐稽徵法
第一條：「稅捐之稽徵，依本法之規定，本法未規定者，依其他有關法律之規定。」
明自規定稅捐稽徵法未規定事項，適用其他有關之法律規定。而其第三十八條：「納
稅義務人對稅捐稽徵機關之復查決定，如有不服，得依法提起訴願及行政訴訟。」復
又法定不服稅捐稽徵機關復查決定，得依法提起訴願，則訴願法為有關聯之法律，已
昭然明確若前揭法條所述，是以其第二條：「本法所稱行政處分，謂中央或地方機關
基於職權，就特定具體事件所為發生公法上效果之單方行政行為；中央或地方機關對
於人民依法聲請之案件，於法定期間應作為而不作為，致損害人民之權利或利益者，
視同行政處分。」所規定的行政處分要件來論，再審被告及財政部之作為已構成核可
免稅處分之既存事實，蓋作為或不作為皆屬於單方行政行為，而關係本件適用「信賴
保護原則」之原證已由中科院員工依法向監察院聲請獲得，茲摘錄桃園縣稅捐稽徵處
大溪分處於八十年四月八日駁回檢舉訴願人之釋示全案如下：「主旨：台端建議改進
本轄中山科學院給付薪資等給與核課綜合所得稅未盡合理乙節，復（覆）如說明二，
請查照。說明：一、依據財政部賦稅署八十年一月四日台稅一發第00000000
0號移文單辦理。二、查國防部中山科學研究院稱其員工薪資分成本俸及研究加給兩
部份，本俸依法課稅；至於研究加給係政府為勵科技人員科技研究工作之補助費，
此研究補助費台端建議應改成單一薪俸核課綜合所得稅，以健全所得稅制，此案俟所
得稅法修正時，將建議上級單位參採。三、承蒙台端提供寶貴意見，使所得稅制俞臻
．．．」揆諸上述釋示，足證當時負責中科院國稅稽徵業務之桃園縣稅捐稽徵處大溪
分處，明確認定中科院非軍職員工所領之研究補助費為合於所得稅法第四條第八款前
段免稅規定為免稅之所得，而駁回檢舉訴願人的檢舉訴願，檢舉訴願人亦認為係駁回
其檢舉訴願，因桃園稅捐稽徵處並未就其檢舉而對中科院本身或非軍職員工納稅義務
人，依稅捐稽徵法第三十條、第三十一條及所得稅法第七十九條、第八十條、第八十
一條、第八十三條、第九十五條所賦於的法定職權為調查核定行為，開立核定稅額通
知書、繳款書與非軍職員工，命其為補繳之行政行為，此可由監察院八十五年三月十
五日所發佈之糾正案第參項甲事實第四段所記述：「．．．八十一年九月又有納稅義
務人檢舉略以：『政府財政負擔沈重，中科院給付非軍職人員所得有低報，造成課稅
不公，請研究改進，以增裕稅收．．．』之實情而得證。因之斯時財政部及核課主管
機關以其法定職權，從五十五年至八十二年長達二十七年之久，所以對中科院非軍職
員工所領「品位加給、技術津貼」部份未以核定稅額通知書為應稅之補徵作為，實是
認定系爭實體為合於所得稅法第四條第八款前段為免稅所得，殆無疑義。就訴願法第
二條中央或地方機關基於職權，就特定具體事件所為發生公法上效果之單方行政行為
，為行政處分之定義而言，已構成核定免稅之既存法秩序，而再審被告故意隱瞞此一
事實，是應先陳明。九、行政法院在對中科院數千份判決書中，對信賴保護原則的定
義如下：「經查，行政法上所謂信賴保護原則，係指人民因相信既存之法秩序，而安
排其生活或處置其財產，則不能因嗣後法規之制定或修正，而使其遭受不能預見之損
害，用以保護人民既得權益。本原則之適用，係在禁止新制定或修正的法規有溯及既
往之效力。」、「至所稱信賴保護原則，係指人民信賴政府機關之決定，就其生活關
係已有適當之安排，應給予保護或給予合理補償而言。」是以行政法院亦已明確認定
行政爭訟上有信賴保護原則之適用；而大法官吳庚博士在其所著之「行政法之理論與
實用」五十九頁以下及二九三頁以下（八十二年增訂版）論及「信賴護原則（ Der
Grundsatz des Vertrauenschutz ）為戰後在西德發展成功之原則，最先適用於授益
性質行政處分之撤銷（或廢止），蓋相對人因此類處分獲有利益，一經撤銷自將遭受
損害，故行政機關撤銷授益處分時，應考慮補償相對人信賴分有效存續之利益，其後
此項原則經該國憲法法院之不斷引用，且逐漸成為憲法層次之法則，不僅拘束行政部
門，對立法及司法部門亦有拘束力，故制定法規或適用法規均不得溯及既往發生效力
，使人民更為不利」。除此之外，大法官城仲模博士在其氏編之「行政法裁判百選」
一五八頁以下亦論及「信賴保護原則係指人民因相信既存之法秩序，而安排其生活或
處置其財產，則不能因嗣後法規之制定或修正，而使其遭受不能預見之損害，用以保
護人民之既得權，並維護法律尊嚴。信賴原則亦係一般法律原則，具有憲法層次效力
，可拘束立法、司法及行政。基於信賴保護原則，原則上禁止負擔性法律、命令或自
治法規有溯及既往效力（基於此則八十三年一月二十二日北區大溪審第000000
00函行政命令即違反此不得溯及既往之原則）；亦適用於授益行政處分之職權撤銷
與廢止；德國學說實務並認為信賴保護亦可適用於行政規則，尤其是形式上已公開之
行政規則；及一般法律生活上已無重大疑義而予接受之司法及行政慣例；行政指導上
禁反言法理亦係信賴保護原則之適用。．．．大致上須有（一）信賴基礎：即須先有
一個令人民信賴之行政行為，如一個有效之行政處分。（二）信賴表現：須人民因信
賴該行政行為而為具體之信賴行為，如運用財產而生法律之變動。（三）信賴值得保
護：人民之信賴係基於善意，若該行政處分具有瑕疵，並須非因過失而不知該瑕疵存
在。在人民信賴值得保護之時，亦須斟酌公益以決定其保護方法（例如：在違法之授
益處分之情形，或撤銷該處分而予人民適當之補償，或逕維持該違法處分。）我國實
務界亦多所引用，如行政法院五十四年度判字第二五五號等判決重申上述解釋意旨。
以上法學學理，亦明確地支持中科院非軍職員工應享有「信賴保護原則」之保護。十
、恭請鈞院詳細審酌財政部、國防部、桃園縣稅捐稽徵處大溪分處、北區國稅局、中
科院等行政機關，高來高去的協商，再審原告俱矇在鼓裏，其所以得知，是因被追繳
補稅後，方如夢初醒，而開始自行收集各機關有關公文，仔細研析整理得出系爭案件
第一次獨立行政處分發生於民國六十八年，如財政部賦稅署八十八年一月十八日台稅
一發第八八一八九五八二一號書函所明載：「．．．肇始於六十八年由該院員工具名
檢舉該院非軍職員工所領取品位加給及技術加給未依法納稅：迭遭人檢舉．．．」之
事實證據，證明本系爭案件係由人民依所得稅法第一百零三條檢舉，但財政部為配合
獲得國防實質嚇阻戰略能力而有台財稅三八五○一號函授權中科院自行認定之作為（
復參財政部八十五年十二月五日台財稅第八五一九二八○九號函說明三引國防部八十
五年十月九日珍琥字第二五二六號函：「案經中科院查明，基於所得稅法第四條第
八款獎勵科學研究補助費免所得稅及貴部六十八年徵免原則第二條函釋之精神，認定
員工之科技品位加給暨技術津貼可免納所得稅，並未示知員工．．．」故國防部與中
科院亦刻意隱瞞此函示），並未於法定期間內滿足檢舉訴願人領取檢舉獎金的權利，
復又損及中科院非軍職員工依法節稅權、工作選擇權、生涯規劃財產處置權，已符合
訴願法第二條、新的行政訴訟法第二百零一條行政處分的要件，已構成核可的免稅行
政處分十餘年如前述，殆無疑義；而第二次獨立行政處分發生於八十年四月八日，負
責中科院國稅稽徵業務的地方機關桃園縣稅捐稽徵處大溪分處於八十年一月二十六日
約談中科院，經中科院派員向承辦人羅肇松解釋未扣稅引用法條後，羅先生表示理解
，並願意摘錄要點向財政部賦稅署回報；更於同年四月八日以載明：「．．．研究加
給係政府獎勵科技人員科技研究之工作補助費．．．」的釋示公函，再度婉轉駁回檢
舉訴願人的檢舉訴願，並以其法定職權不開立核定稅額通知書補徵中科院所核發之研
究補助（即品位加給或技術津貼），此一具有公法上效果之單方行政行為，則非僅止
於默示免稅而已，實係核課主管機關依其法定職權，積極確認系爭研究補助是屬所得
稅法第四條第八款前段為獎勵研究而有免稅之適用，故由此可見長久以來該管核課稅
捐機關之所以不作為，也是因此見解而為之一確認之「不作為行政處分」，核課主管
機關及其上級機關內在的行政思維與外在的行政行為是內外表裏相一致的（蓋作為或
不作為俱屬單方行政行為），復就監察院八五院台財字第二四五七、第二七六七號函
函復納稅義務人及行政院之調查報告第四段：「．．．是本案未依納稅，非可歸責納
稅義務人，而係中科院及稅捐稽徵機關之行政疏失。」而再審被告上級督導機關財政
部於民國八十五年十二月五日發文之台財稅第八五一九二八○九一號函中說明第三段
：「．．．參照大法官會議釋字第二七五號解釋，非可歸責納稅義務人．．．」亦明
確認明桃園縣稅捐稽徵處大溪分處民國八十年四月八日代再審原告防禦抵擋來自檢舉
訴願人的檢舉攻擊之單方行政行為，非出自受益人（再審原告）以詐欺、脅迫、或賄
賂方法，或提供不正確資料或不完全陳述而得，再者受益人為善良以科技報國之國民
，信賴同為行政主管機關之國防部及軍事機關中科院之法律主張，理屬自然，故亦無
明知行政處分違法或因重大過失而不知者之情事可言，已證如前述主管機關之公函。
如依據鈞院就「信賴保護原則」所為「．．．人民相信既存之法秩序．．．」「．．
．人民信賴政府機關之決定．．．」的意旨，則既存之法秩序與政府機關之決定，已
因有權解釋機關所為之行政處分而確立，致再審原告中科院非軍職員工相信此一既存
之法秩序，信賴此一政府機關之決定，而安排其生活或處置其財產，則核課機關及其
上級督導機關事後因主管人事之更替而認知有所不同，而改為核課之應納所得，也不
能因嗣後法規、命令之制定或修正，使原告遭受不能預見之損害，以保護人民即原告
之既得權益。而在此原則之適用下可知，縱然法令有所為的追溯規定，但因已明確的
禁止新制定或修正法規、命令有溯及既往之效力，使人民更為不利，舉重所以明善良
第三者即再審原告受益人既無行政程序法第一一九條所訂「信賴不值得保護」之情事
，則第一一八條「違法行政處分經撤銷後，溯及既往失其效力．．．」之拘束自應生
效，是故第三次獨立之行政處分即被告所屬大溪稽徵所以八十三年一月二十二日北區
國稅大溪審第八三○○一二七二號函件通知、八十四年八月十四日台財稅第八四一六
四一四一八號函釋暨行政院秘書長八十四年十月十七日台八十四財三七○○七號函釋
，撤銷民國八十年四月八日桃園縣稅捐稽徵處大溪分處之行政處分，核定系爭所得（
品位加給或技術津貼）為應納稅之重新認定，應於新處分作成之後方能發生效力，不
能驟然推翻前面既有法秩序，方足以維持人民對法秩序的信賴。而再審原告爭執的是
七十九年之所得稅，應有此信賴保護之適用，自不待言。再審被告刻意隱瞞此一對再
審原告有利之事實，尚祈鈞院依新的行政訴訟法第一三三條：「行政法院於撤銷訴訟
，應依職權調查證據；．．．」等規定，調查就舊訴願法第二條、新的訴願法第三條
、行政程序法第九十二條行政處分的定義所形成的既存之法秩序及政府機關的決定之
事實（再三研讀此一桃園縣稅捐稽徵處八十年四月八日駁回檢舉訴願人之釋示，益發
令人懇認此函豈祗認定此一系爭案件之研究補助費「研究加給或技術津貼」為合於所
得稅法第四條第八款前段免稅規定為免稅所得外，復自動全權代理中科院及再審原告
防禦來自檢舉納稅義務人的檢舉攻擊，積極保護再審原告免稅之利益，信賴基礎事實
無可否認）。為此請求召開言詞辯論，並命中科院參加訴訟，將原判決廢棄等語。
再審被告答辯意旨略謂：一、按「左列各種所得，免納所得稅，．．．中華民國政府
或外國政府、國際機構，教育、文化、科學研究機關、團體、或其他公私組織，為獎
勵進修、研究或參加科學或職業訓練而給與之獎勵金及研究、考察補助費等。但受領
之獎學金或補助費，如係為授與人提供勞務所取得之報酬，不適用之。」、「一、凡
依職級按月定額發給者，應屬各該研究人員之薪資所得，應於給付時應依法辦理扣繳
，所得人並應於年度結算申報時合併申報課稅。二、如係按研究計畫個案給付、並非
通案按職級按月給付者，則為研究補助費，依法可免納所得稅。三、如屬第一種情形
，中科院以往未依法扣繳，所得人以往年度亦未申報納稅者，應即請中科院轉知各所
得人自行向稽徵機關補報並補繳應納稅款，可免予處罰，自六十九年一月起，中科院
應於給付時依法扣繳，所得人應於每年終後合併申報綜合所得稅。四、本案經報奉行
政院六十八年十一月八日台六十八財第一一二○四號函准予備查在案。」、「中科院
給付非軍職人員科技品位加給暨技術津貼之所得稅徵免原則，仍請依本部六十八年十
一月三十日台財稅第三八五○一號函辦理。」分別為所得稅法第四條第八款所規定及
財政部六十八年十一月三十日台財稅第三八五○一號函、八十四年八月十四日台財稅
第八四一六四一四一八號函釋在案。次按「中科院給付非軍職人員之科技品位加給暨
技術津貼，免扣繳所得稅一案，與現行法令規定不合，奉示：本案應依法課徵所得稅
；至追課以往年度所得部分，請洽商財政部妥為處理．．．。」復為行政院秘書長八
十四年十月十七日台八十四財第三七○○七號函釋在案。二、查中科院之預算雖分別
依計畫編列人事費支應其員工之各項給與，但實際上領受「科技品位加給」或「技術
津貼」之非軍職人員，無論配屬之單位或參與不同計畫，悉依該院所訂「科技人員品
位加給支給標準表」、「技術員薪給標準表」之等級，每月按級定額領取「科技品位
加給」或「技術津貼」。該院與其聘僱人員之約定事項亦載明所指薪給，除實物代金
及眷補費外，包括全部給與，是以該院非軍職人員所領受之「科技品位加給」或「技
術津貼」，核屬其因提供勞務所取得之報酬，另再審被告於八十二年間曾派員前往該
院現場瞭解結果，該院支付非軍職人員之「科技品位加給」及「技術津貼」係採按月
給付方式，是依前揭法條及函釋規定，原核定以系爭薪資所得（研究補助費或品位加
給）一九五、六○七元，併課當年度綜合所得額，核定應補稅額八、九八二元，要無
不合，請予維持。又本件原核定發單補徵稅款，並未逾前揭稅捐稽徵法第二十一條所
定核課期間，所稱基於信賴利益不宜追溯補徵等節，殊無足採。三、另再審原告訴稱
依所得稅法第九十四條第一項規定扣繳義務人即中科院主辦會計有先行代納稅義務人
繳納之義務，國稅局直接向中科院非軍職員工追課，有違該條法定之程序正義乙節。
惟按「凡有中華民國來源所得之個人，應就其中華民國來源之所得，依本法規定，課
徵綜合所得稅。」、「納稅義務人應於每年二月二十日起至三月底止，填具結算申報
書，向該管稽徵機關，申報其上一年度內構成綜合所得總額．．．，以及有關減免、
扣除之事實，並應依其全年應納稅額減除暫繳稅額及尚未抵繳之扣繳稅額，計算其應
納之結算稅額，於申報前自行繳納。．．．。」分別為所得稅法第二條及第七十一條
第一項所明定。是本件再審原告既有前揭規定之應稅所得，即應依法合併申報綜合所
得稅，其未依規定合併申報，再審被告據以併課補徵，要無不合，再審原告所訴，顯
無理由。四、至再審原告主張各節，前經行政法院詳為審酌論駁在案，並無適用法規
錯誤之情形，再審原告仍執前詞反覆訴求，殊難謂為有理由。又其以原判決「適用法
規錯誤」之理由，提起再審之訴，亦僅為再審原告對法律見解之歧異，要難符合修正
前行政訴訟法第二十八條第一款規定之要件，是所訴核不足採，請駁回再審原告之訴
等語。
    理  由
按對民國八十七年十月二十八日修正公布之行政訴訟法施行前已確定裁判之再審，其
再審事由，依新法（即修正之行政訴訟法）之規定，為行政訴訟法施行法第三條所明
定。次按行政訴訟當事人對本院之判決提起再審之訴，必須具有行政訴訟法第二百七
十三條第一項、第二項所列情形之一者，始得為之。本件再審原告七十九年度綜合所
得稅結算申報，經再審被告查得其取自中科院之薪資所得一九五、六○七元未合併申
報，遂依查得資料核定綜合所得總額，並補徵稅額八、九八二元。原告不服，就取自
中科院之薪資所得一九五、六○七元部分，循序提起行政訴訟。經查，憲法第一百六
十五條係規定教育科學藝術工作者生活之保障，與憲法第十九條規定人民有依法律納
稅之義務，兩者併行不背。前者，要求政府依國民經濟進展之情形，隨時提高教育科
學藝術工作者之待遇；但並不因此免除該類人員依法納稅之義務。因此，除非法律明
定得免納稅義務者外，稅捐單位對之課徵各類稅款，無違憲法第十九條、第一百七十
條及中央法規標準法第十一條之規定。是中科院不論依何法源設立，其所屬人員除非
法律明定免徵所得稅外，自不得解免其納稅之義務。又行政法上所謂信賴保護原則，
係指人民因相信既存之法秩序，而安排其生活或處置其財產，則不能因嗣後法規之制
定或修正，而使其遭受不能預見之損害，用以保護人民之既得權益。本原則之適用，
係在禁止新制定或修正法規有溯及既往之效力。而所謂平等原則，係指相同之事件應
為相同之處理，不同之事件則應為不同之處理，除有合理正當之事由外，否則不得為
差別待遇。中科院之預算雖分別依計畫編列人事費支應其員工之各項給與，但實際上
領受「品位加給」或「技術津貼」之非軍職人員，無論配屬之單位參與不同計畫，均
依該院所訂「科技人員品位加給支給標準表」、「技術員薪給標準表」之等級，每月
按級定額領取科技品位加給或技術津貼。且該院與其聘僱人員之約定事項亦載明所指
薪給，除實物代金及眷補費外，包括全部給與，其非軍職人員所領受之科技品位加給
或技術津貼，核屬因提供勞務所取得之報酬。況再審被告於八十二年間派員前往該中
科院瞭解結果，其支付非軍職人員之科技品位加給及技術津貼確係按月給付方式，業
經中科院八十一年十一月三日（八一）訓誠字第一六八七三號函復甚明，足見中科院
給付非軍職員工之品位加給及技術津貼之所得，屬經常性研究補助費給與，且依職級
按月定額支給，為提供勞務所取得之報酬，依首揭規定，核非免稅之薪資所得，再審
被告依法發單補徵稅款，並未逾稅捐稽徵法第二十一條所定核課期間，於法並無不合
。而所得稅法第四條第八款及第十四條第一項第三款之規定一直未變更，僅補充解釋
該稅法之行政院及財政部之函釋變更，未及於法規之制定或修正，則上開函釋之變更
應追溯至首開稅法頒布時生效適用，且無行政法信賴保護原則之適用。而中小學教師
課後輔導等所得，與本件系爭所得，性質上並非相同之事件，再審被告對再審原告課
稅之處分，亦無違平等原則。又現役軍人之薪餉，依行為時所得稅法第四條第一款規
定，固免納所得稅，然再審原告並非現役軍人，自無該款之適用。至軍事審判法第三
條關於「視同現役軍人」之規定，有其特殊之立法目的，與本件無涉，不得執為再審
原告系爭所得亦應免納所得稅之論據。另納稅義務人如有前開所得稅法第十四條第一
項各類之所得，即應依同法第七十一條規定申報納稅，而所得稅法第九十五條之規定
，僅係為加強課稅資料之正確性，授予稽徵機關調查及督促扣繳義務人對於扣繳報告
之確實，是尚不因稽徵機關未為調查或督促扣繳義務人，即認納稅義務人就其取得之
所得不負申報納稅之義務。從而，再審被告依據上述法律規定，課徵再審原告系爭所
得稅，無違憲法第一百六十五條、第一百七十條及中央法規標準法第十一條之規定，
一再訴願決定，遞予維持，均無不合，乃駁回再審原告前訴訟程序之訴。經核原判決
所適用之法規，並無與該案應適用之現行法規相違背，或與解釋判例有所牴觸之情形
，自難謂原判決有再審事由。再審原告以原判決有前述行政訴訟法第二百七十三條第
一項第一款、第十一款、第十三款、第十四款之再審事由，主張詳如事實欄所載。查
憲法第十九條規定人民有依法律納稅之義務。因此，除非法律明定得免納稅義務者外
，稅捐稽徵機關對之課徵各類稅款，於法即無不合。從而，中科院之員工不論依何法
源設立，除非法律明定免徵綜合所得稅外，自不得解免其納稅之義務。又行政法上所
謂信賴保護原則，係指人民因相信既存之法秩序，而安排其生活或處置其財產，則不
能因嗣後法規之制定或修正，而使其遭受不能預見之損害，用以保護人民之既得權益
。本件中科院之預算雖分別依計畫編列人事費支應其員工之各項給與，但實際上領受
「品位加給」或「技術津貼」之非軍職人員，每月按職級定額領取科技品位加給或技
術津貼。且該院與其聘僱人員之約定事項亦載明所指薪給，除實物代金及眷補費外，
包括全部給與，其非軍職人員所領受之科技品位加給或技術津貼，核屬因提供勞務所
取得之報酬，應無行為時所得稅法第四條第八款免納所得稅規定之適用。而首揭所得
稅法之規定一直未變更，僅闡明該稅法之行政院及財政部之函釋變更，未及於法規之
制定或修正，則上開函釋之變更應追溯至首開稅法頒布時生效適用，尚無行政法信賴
保護原則之適用，亦無違「禁反言」之原則及比例原則，並因無新舊法律比較之適用
，自無稅捐稽徵法第四十八條之三、中央法規標準法第十六條之適用。又本件並非聲
請事件，亦無中央法規標準法第十八條之適用。另納稅義務人如有所得稅法第十四條
第一項各類之所得，即應依同法第七十一條規定申報納稅。本件係未扣繳納稅，與因
扣繳義務人原扣稅額與稽徵機關核定稅額不符情況有別，自無所得稅法第九十四條第
一項、第八十九條第二項之適用。從而，再審原告之主張，無非係法律上見解之歧異
，難謂原判決有適用法規錯誤之違法。次查再審原告主張於收受原判決後又發現有監
察院八十五年三月十五日（八五）院台財字第二四二九號糾正案及桃園縣稅捐稽徵處
八十年四月八日八十桃稅工字字號不詳但已對外發文之函文稿，本件具有法定再審之
原因至為明顯，原判決顯因此證物之影響，應予廢棄云云。經查監察院上開函，係該
院針對中科院未依法辦理扣繳非軍職人員薪給中之品位加給及技術津貼乙案，所為之
調查意見。而桃園縣稅捐稽徵處八十年四月八日八十桃稅工字字號不詳之函文稿，係
函復檢舉人建議改進中科院給付薪資等給與核課綜合所得稅未盡合理乙節之意見，本
院於審理案件時，尚不受上開調查意見或桃園縣稅捐稽徵處函之拘束，自不得據為再
審之理由。再審原告另引述財政部所得稅法令彙編三函、財政部第八五一九二八○九
一號函、中科院（八一）訓誠字第一六八七三號函等，經查財政部第八五一九二八○
九一號函為財政部函示各所屬國稅局就本案所得稅補徵裁罰之辦理原則；中科院（八
一）訓誠字第一六八七三號函為原判決認定系爭所得非免稅所得之證據之一，亦不符
法定之再審要件。另再審原告其餘主張，核與行政訴訟法第二百七十三條第一項第一
款、第十一款、第十三款、第十四款之再審事由無一相符，再審原告提起本件再審之
訴，顯無理由，應予駁回。又本件事實已臻明確，無行言詞辯論及命中科院參加訴訟
之必要，併此敘明。
據上論結，本件再審之訴為無理由，爰依行政訴訟法第二百七十八條第二項、第九十
八條第三項前段，判決如主文。
中　　華　　民　　國　　九十一　　　年　　　七　　　　月　　　十八　　　日
                    最 高 行 政 法 院  第 四 庭
                                審 判 長 法  官　　　廖　政　雄
                                         法  官　　　趙　永　康
                                         法  官　　　林　清　祥
                                         法  官　　　鍾　耀　光
                                         法  官　　　姜  仁  脩
右  正  本  證  明  與  原  本  無  異
　　　　　　　　　　　　　　　　　　　　 法院書記官　蘇  金  全
中　　華　　民　　國　　九十一　　　年　　　七　　　　月　　　十八　　　日
